【裁判字號】    89,上訴,1013
【裁判日期】    901016
【裁判案由】    偽造有價證券等
【裁判全文】
臺灣高等法院高雄分院刑事判決          八十九年度上訴字第一一三號
    上  訴  人  臺灣高雄地方法院檢察署檢察官
    被      告  丁○○
    選任辯護人  鄭國安
                陳炳彰
                吳麗珠
右上訴人因被告偽造有價證券等案件，不服臺灣高雄地方法院八十七年度訴字第二六
四九號，中華民國八十九年六月七日第一審判決（起訴案號：臺灣高雄地方法院檢察
署八十七年度偵字第六二０六號），提起上訴，本院判決如左：
    主  文
原判決關於詐欺部分撤銷。
丁○○連續幫助意圖為自己或第三人不法之所有，以詐術使人將本人或第三人之物交
付，處有期徒刑壹年。
如附表所示支票肆拾貳紙沒收。
其他上訴駁回。
    事  實
一、丁○○患有精神分裂症，為精神耗弱人，因失業於公園認識綽號「阿發」之不詳
    姓名成年男子。明知「阿發」所交與其已蓋有發票人印章之空白支票，係無法兌
    現俗稱「芭樂票」之支票。因一時經濟拮据，為圖代「阿發」販賣空白支票予他
人，每張可抽取新臺幣（下同）三百元至五百元不等之酬勞，而可預見若代「阿
    發」販賣空白支票與他人，該他人即得持此無法兌現之支票加以行使，使人陷於
    錯誤以為該支票得以兌現，而交付財物，或使該他人或第三人得財產上之不法利
    益，即基於幫助該他人為自己或第三人不法所有，實施詐欺犯罪之概括犯意，以
    綽號「伍佰」名義，於民國（下同）八十七年一月中旬某日起至同年三月十三日
    止，在高雄市○○路○○路口、博愛路裕誠路口、七賢路和平路口等處，以每張
    空白支票六千元之代價，代「阿發」販賣予甲○○（另行由檢察官自動檢舉偵辦
    ）及其他不詳姓名人士多次。因警方查察他案攔檢甲○○，而於甲○○身上起出
    已填載票面金額三十萬元，發票日八十七年四月五日之第一商業銀行東高雄分行
    ，支票號碼ＭＢ0000000號，發票人謝登財支票一紙（即附表編號１所示
    ）。經甲○○與警方合作，約丁○○於八十七年三月十三日十五時三十分許，至
    大昌二路大豐二路口尖美百貨前將之逮捕，並於丁○○所駕駛之ＵＰ─四四八五
    號自小客車內起出空白支票三十八紙（即附表編號５至編號所示）、支票打孔
    機一臺、印有「伍佰」之名片一盒，嗣丁○○帶警方至其高雄市○○區○○路一
    一四九號十一樓住處，查獲支票三紙（即附表編號２至編號４所示）、印有「伍
    佰」之名片二盒，而查知上情。
二、案經高雄市政府警察局三民第二分局移送臺灣高雄地方法院檢察署檢察官偵查起
    訴。
    理  由
壹、有罪部分：
一、訊據被告丁○○對前開代綽號「阿發」不詳姓名成年男子，販賣空白支票予甲○
    ○及其他不詳姓名人士多次之事實，供承不諱，核與證人甲○○於警訊、檢察官
    偵訊及原審中之供述相符，復有支票四十二紙（依起訴書所載，在被告所駕駛Ｕ
    Ｐ─四四八五號自小客車內起出之空白支票為三十七紙，然實際查扣者應為三十
    八紙，應以實際扣案之數量為準，該三十八紙支票加上於被告住處查獲之三紙支
    票及從證人甲○○身上起出之支票一紙，總共四十二紙）、印有「伍佰」之名片
    三盒扣案可佐，惟被告堅決否認有幫助詐欺之犯行，辯稱：支票都是「阿發」拿
    給我的，賣支票的是「阿發」，我只幫「阿發」送支票，「阿發」有告訴客人說
    ，票期如果到了，可以拿錢到那個戶頭存，這樣信用才不會不好等語。
二、惟查：
  (一)被告丁○○於檢察官偵訊及本院訊問時皆供承其以（０六）0000000呼叫
    一九號電話秘書與「阿發」聯絡，且於警訊時陳明：「（警方查扣之空白支票，
    你做何用途？）是我用來要販賣給他人當作芭樂票付現用的：：（警卷第一頁反
    面）、「是綽號『阿發』之不詳姓名男子，固定約半個月就託全行交通公司寄放
    至高雄，由我拿取後，以每張新臺幣陸仟元價格販售予不特定人牟利」（警卷第
    二頁），顯見被告對其代「阿發」販賣之空白支票，係俗稱「芭樂票」無法兌現
    之空白支票，知之甚明，且已代「阿發」販賣多次無疑。雖被告對其代為販賣之
    次數、空白支票之張數，先後供稱：「‧‧‧至今已賣出約貳佰張‧‧‧」（警
    卷第二頁反面）、「‧‧‧賣過一、二百張‧‧‧」（偵查卷第七頁）、「（芭
    樂票已經賣給多少人了？）一、二十個人了」（偵查卷第四一頁）、「（共賣多
    少張？）五、六十張‧‧‧」（本院八十九年八月十四日訊問筆錄）、「（你共
    送出去幾張？）我已經忘記了」（本院八十九年九月四日訊問筆錄）、「‧‧‧
    好像沒有二百張這麼多，有多少張我忘記了」（本院九十年十月二日言詞辯論筆
    錄），則其確實次數、張數雖未能確定，但被告代「阿發」販賣空白支票之次數
    、空白支票之張數絕非僅有一次、一張，而係多次、多張，應可認定。
  (二)證人甲○○於檢察官偵訊及原審審理中供明，其向被告買受者係俗稱「芭樂票」
    之空白支票（偵查卷第二二頁、原審卷第九七頁），於警訊時則陳稱其交付六千
    元給被告後，被告即在附表編號１所示之第一商業銀行東高雄分行支票上填載三
    十萬元（警卷第八頁）。則以六千元不相當之代價而購得面額三十萬元之「芭樂
    票」，即應明瞭該票不能兌現使用。而扣案如附表所示蓋有發票人印章之支票四
    十二紙，經本院向第一商業銀行東高雄分行、大安商業銀行台南分行、中國信託
    商業銀行西台南分行、華南商業銀行南都分行、台南市第六信用合作社、新竹國
    際商業銀行（即原先之新竹區中小企業銀行）楊梅分行、中國農民銀行斗六分行
    、中國農民銀行岡山分行、臺灣銀行岡山分行、臺灣中小企業銀行南嘉義分行等
    函查結果，上開空白支票之支票存款戶於該銀行皆有為數不少之退票紀錄，其中
    謝登財於第一商業銀行東高雄分行該帳戶有三十三張之退票紀錄、陳健雄於大安
    商業銀行台南分行該帳戶有五十八張之退票紀錄、於中國信託商業銀行西台南分
    行該帳戶有六十一張之退票紀錄、吳家華於華南商業銀行南都分行該帳戶有八十
一張之退票紀錄、林永芳於台南市第六信用合作社該帳戶有九十三張之退票紀錄
    、林清潭於新竹國際商業銀行（即原先之新竹區中小企業銀行）楊梅分行該帳戶
    有二十張之退票紀錄、陳月春於中國農民銀行斗六分行該帳戶有一百一十五張之
    退票紀錄、王鎮清於中國農民銀行岡山分行該帳戶有八十六張之退票紀錄、於臺
    灣銀行岡山分行該帳戶有七十三張之退票紀錄、黃春嚴於臺灣中小企業銀行南嘉
    義分行該帳戶有三十六張之退票紀錄，此有各該銀行回函及退票紀錄附於本院卷
    可稽。則上開空白支票之發票人絕大多數已成為該銀行之拒絕往來戶，尤可證被
    告所代「阿發」販賣之支票皆係無法兌現者。衡諸一般常情，買受該等空白支票
    之不特定買主，均以有異於一般支票流通之方式，交付不相當之代價予賣主而買
    受之，並得以任意填載金額，買受者若無行使之用意，則無必要刻意買受該等明
    知無法兌現之支票，其行使之目的，無非即用該空白支票填載金額交付他人，施
    用詐術使他人誤以為該支票得以兌現而收受之，進而取得該他人或第三人之物，
    或得到財產上不法之利益或使第三人得之甚明。且該空白支票之買受者，如有經
    濟能力於支票到期前，將所填票款金額存入該支票帳戶，則不需刻意買受該等空
    白支票，顯見買受者必明知自身無支付能力，此為吾人依一般生活認知所易於體
    認，被告難以諉稱不知。則被告所為代「阿發」販賣空白支票予甲○○及其他不
    詳姓名人士多次之事實，並無施用詐術之可言，而係提供空白支票予買受者作為
    施用詐術之用，性質上已是詐欺罪構成要件以外之協助行為，故難認被告係本於
    詐欺之犯意，應認僅止於幫助之犯意而為詐欺構成要件以外之行為。
  (三)綜上所敘，本件被告本於幫助意思而為詐欺構成要件以外之行為，幫助他人詐欺
    犯罪之事證已明，被告所辯，顯係卸責之詞，殊無足採，犯行足堪認定。
三、核被告所為係犯刑法第三十條第一項、第三百三十九條第一項、第二項之幫助詐
    欺罪，爰依刑法第三十條第二項規定，按正犯之刑減輕之。公訴人認被告此部份
    犯行係刑法第三百三十九條第一項詐欺取財罪之正犯，尚有未洽，起訴法條應予
    變更。又被告多次幫助詐欺犯罪之犯行，時間緊接，犯罪手法相同，顯係基於概
    括犯意所為，應依連續犯規定，論以刑法第三百三十九條第一項之詐欺取財一罪
    之幫助犯，並依法加重其刑。又被告患有精神分裂症，於發病期間之內，其精神
    狀態至少達到精神耗弱之程度，如其精神狀態受幻聽及妄想之直接支配操控時，
    則其狀態亦可達心神喪失之程度，此有高雄市立凱旋醫院精神鑑定書附於原審卷
    第二七一頁至第二七四頁可稽。就該份八十九年三月二十九日之鑑定書之結論，
    被告之發病歷史已有六、七年以上，則被告八十七年一月中旬某日起至同年三月
    十三日之犯罪行為均處於發病期內，然被告能依照「阿發」之指示至不同處所、
    向不同之買主交付空白支票，並收取款項，顯然未達心神喪失之程度，而為精神
    耗弱人，應依刑法第十九條第二項規定減輕其刑。被告同時有一種刑之加重事由
    及兩種刑之減輕事由，應依同法第七十條、第七十一條第一項、第二項之規定，
    先予加重其刑再予減輕，減輕之部分，先依較少之數減輕再遞減之。被告犯罪事
    證甚明，原審未予究明即遽認被告此部份無罪，尚有未洽；檢察官上訴意旨認被
    告此部份所為應成立刑法第三百三十九條第一項之詐欺罪，亦未盡有理由，然原
    判決此部份既有可議，自應由本院將該部份撤銷改判。爰審酌被告患有精神疾病
    ，而因一時經濟拮据，幫助他人實施詐欺犯罪，及其犯罪次數非寡，審判中坦承
    部分犯行，且其前無前科紀錄，尚非素行不良，有臺灣高等法院被告全國前案紀
    錄表可稽等一切情狀，量處如主文所示之刑。又附表所示之支票四十二張，係供
    犯罪所用之物，應依刑法第三十八條第一項第二款之規定宣告沒收。
貳、無罪部分：
一、公訴意旨另以：丁○○以貸放金錢攫取重利為業，自八十四年三月間起至八十七
    年三月間止，連續在高雄市不特定處所，以每月月息五分與原本顯不相當之利息
    ，乘傅鴻根、歐勝景（起訴書誤載為歐景勝）、羅天新、余秋林（起訴書誤載為
    余北村）、江來與、王基順急迫用錢之際貸放金錢，以攫取重利。復意圖為自己
    不法之所有，並基於概括之犯意，於八十三年八月間某日在高雄市○○區○○路
    國民市場附近竊取乙○○所有之身分證乙張，並偽造乙○○印章乙個，復於八十
    五年十月間某日，在高雄市○○路與新盛街口，竊取汪正祥所有之身分證乙張，
    並偽造汪正祥印章乙個，旋即持上開偽造印章及身分證冒用汪正祥之名義向中華
    電信公司申請使用（０七）0000000號電話乙支，復於八十六年八月廿八
    日，在高雄市○○區○○路，將丙○○所遺失之身分證占為己有。另意圖為自己
    不法之所有，並基於概括之犯意，自八十七年一月中旬起至八十七年三月十三日
    止，在高雄市○○區○○路一一四九號十一樓住處偽造謝登財、許金香（起訴書
    誤載為林金香）、林永芳、陳健雄、游明達等人之支票、並盜刻其印章，因認被
    告涉犯刑法第三百四十四條、第三百四十五條之常業重利罪、第三百二十條第一
    項之竊盜罪、第三百三十七條侵占遺失物罪、第二百零一條第一、二項偽造有價
    證券罪、第二百十條偽造私文書罪、第二百十七條第一項偽造印章罪等情。
二、按犯罪事實應依證據認定之，無證據不得推定其犯罪事實；不能證明被告犯罪者
    ，應諭知無罪之判決；刑事訴訟法第一百五十四條、第三百零一條第一項分別定
    有明文。又犯罪事實之認定，應憑真實之證據，倘證據是否真實尚欠明確，自難
    以擬制推測之方法，為其判斷之基礎；而認定犯罪事實之證據係指足以認定被告
    確有犯罪行為之積極證據而言，該項證據自須適合於被告犯罪事實之認定，始得
    採為斷罪資料，最高法院著有五十三年臺上字第六五六號、二十九年上字第三一
    ０五號判例。且刑事訴訟上證明之資料，無論其為直接或間接證據，均須達於通
    常一般之人均不致有所懷疑，而得確信其為真實之程度，始得據為有罪之認定，
    若其關於被告是否犯罪之證明未能達此程度，而有合理懷疑之存在，致使無從形
    成有罪之確信，根據「罪證有疑，利於被告」之證據法則，即不得遽為不利被告
    之認定，亦有最高法院七十六年度臺上字第四九八六號判例可稽。其以情況證據
    （即間接證據）斷罪時，尤須基於該證據在直接關係上所可證明之他項情況事實
    ，本乎推理作用足以確證被告有罪，方為合法，不得徒憑主觀上之推想，將一般
    經驗上有利被告之其他合理情況逕予排除，此觀諸最高法院三十二年上字第六十
    七號判例意旨亦甚彰明。又刑法第三百四十四條重利罪，係以乘人急迫、輕率或
    無經驗，貸以金錢或其他物品及取得與原本顯不相當之重利二者，為該罪之成立
    要件。所謂取得與原本顯不相當之重利，係指就原本利率、時期核算及參酌當地
    之經濟狀況，較之一般債務之利息，顯有特殊之超額者，亦即依當時市場景況，
    與民間無信用借貸一般利率比較，顯不相當者而言。
三、公訴人認被告涉有刑法三百四十四條、第三百四十五條常業重利罪嫌，無非以被
    告於警訊中之自白及於被告家中所查扣之本票三十九張（起訴書誤載為四十張，
    應以實際扣案張數為準）為據，另認被告涉有三百二十條第一項竊盜罪嫌及三百
    三十七條侵占遺失物罪嫌，亦係以告訴人乙○○及丙○○之指訴，並經證人即汪
    正祥之弟媳戊○○（公訴人誤載為汪正祥之妻）證述，復於被告家中查扣乙○○
    、丙○○、汪正祥之身分證為憑。又認被告涉有刑法第二百零一條第一、二項偽
    造有價證券罪嫌、第二百十條偽造私文書罪嫌、第二百十七條第一項偽造印章罪
    嫌、係以證人王鎮清、戊○○之證述，並有空白支票、印章等扣案可憑。經查：
  (一)常業重利部分：被告於警訊中供承其借貸給傅鴻根、歐勝景、羅天新、余秋林、
    江來與、王基順等人每月利息為五分，然被告於原審復改口僅稱借貸利率為二分
    ，並經原審傳訊證人王基順證稱：利息是一分半至二分等語（原審卷第九六頁反
    面），另證人羅天新於原審時亦證述，利息確為二分，且沒有說借多久，有錢就
    還等語（原審卷第一八一頁反面至第一八二頁），又本院傳訊證人余秋林，其就
    借款利息若干已不復記憶（本院八十九年十二月十八日訊問筆錄）。被告前後供
    述已有不一致，復參之證人即向被告借錢之人王基順、羅天新之證述，則被告於
    警訊之自白是否可採，已非無疑。又依民間經營金錢借貸者即當舖業之月息利率
    ，係由省、直轄市主管機關會同財政部等有關機關及該同業公會依照當地銀行業
    擔保放款通行利率，參酌物價指數、當地經濟情況及公營當舖利率分別議定之，
    為當舖業管理規則第十七條第一項所明定，而臺灣省政府據此於六十七年五月十
    五日以府建（三）字第四二五Ｏ六號函覆臺南市政府並副知臺灣省當舖公會聯合
    會，為維持當舖生存，其利率暫予維持民營當舖九分；公營當舖三分六厘為宜。
    另依當舖業管理規則第十八條規定，民營當舖除收取月息並得酌收棧租費及保險
    費百分之五，合計月息收取九分四厘五。故縱依被告於警訊中自白收取月息五分
    ，亦遠低於一般民間當鋪業者收取之利息，尚未逸脫民間借款一般利率之相當性
    ，揆諸上揭意旨，尚與重利罪之成立要件係取得與原本顯不相當之重利有間，自
    難以重利罪相繩，此外本院及原審法院已盡調查之方法，亦無法傳訊其他借貸者
    ，復查無其他積極之證據足認被告有公訴所指之犯行，爰依法諭知無罪之判決。
  (二)竊盜部分：告訴人乙○○於警訊時供述係於八十三年八月間在高雄市○○區○○
    路國民菜市場內買菜時，遭不詳人士竊走，並未看見是何人行竊的等語，而戊○
    ○則於警訊中供述伊聽說汪正祥之皮包係八十五年十月份在高雄市○○區○○街
    與大同路口櫻卡拉ＯＫ店喝酒時被偷拿走，內有汪正祥身分證一張等語，訊之被
    告均堅決否認有竊盜行為，均稱係綽號「阿發」之人將乙○○、汪正祥二人身分
    證及乙○○、汪正祥之印章各一只交付於伊等語。經查：被告原係住於台南縣永
    康市○○里○○路二三０巷二號四樓之二，至八十五年四月三十日始遷入高雄市
    ，此有被告戶籍遷移資料一紙在卷可稽，是以，被告所辯乙○○遭竊時其人在台
    南等語，尚非子虛，另戊○○之供述乃屬聽聞而來，其對於汪正祥身分證失竊時
    地供述之真實性自屬可疑，是以，乙○○及戊○○所述均未見被告有何竊盜身分
    證之行為。故本案所應審究者，即係被告持有乙○○、汪正祥之身分證及印章，
    能否據以認定被告行竊及偽造印章。按刑事訴訟法第一百五十四條明定犯罪事實
    應依證據認定，無證據不得推定犯罪事實，此項禁止推定罪狀之法則，並非僅為
    被告個人之訴訟利益而設，尤其重在發現真實以求國家刑罰權之正確行使，若無
    足可證明被告從事犯罪構成要件行為之積極證據，無論假定某一被告為犯人而命
    其自證無罪，藉以過濾及鎖定特定犯罪人，或推測被告涉及之某項罪名，而依其
    自辯過程蒐求該被告生活經驗資料，藉以判斷其究竟有無構成特定犯罪，俱非法
    之所許，且持有贓物物品，在社會一般生活經驗上，合理之原因非一，縱使被告
    可能以或偷、或搶、或詐、或拾、或故買等犯罪手段獲得上開物品，所涉犯罪構
    成要件各不相同，亦不能僅因其未能交代來源而任意推定，致違刑事訴訟發見真
    實之原則。本件被告辯稱上開物品可能係「阿發」放在其住處，雖未能具體報明
    「阿發」年籍資料以憑查證，但刑事被告有拒絕陳述或保持緘默之權，縱使其不
    為陳述，依刑事訴訟法第一百五十六條第三項之規定，亦不得執是以為論罪之基
    礎。況且卷查本件並未見職司犯罪偵查第一線之警察機關有在失竊現場實施採集
    跡證等搜集證據之作為，亦無任何足供認定被告與失竊現場有所關聯之事證，不
    能僅因被告無法證明其所持有之贓物來源，即推定其有竊盜及偽造印章之犯行；
    既查無足可證明被告犯竊盜罪之積極證據，揆諸首開說明，自應諭知無罪。
  (三)侵占遺失物部分：告訴人丙○○於警偵訊及原審調查時，均供述其身分證未有遭
    冒用之情事，訊之被告堅決否認為自己不法所有之意圖而侵占該身分證等語，按
    刑法第三百三十七條之侵占離本人所持有之物罪，必須行為人於主觀上有為自己
    或第三人不法所有之意圖，且在客觀上將離本人所持有之物據為己有，二者同時
    兼備，始足當之。本件被告自始至終皆稱係「阿發」交付，被告擔任之工作僅係
    替「阿發」保管，自無占為己有之意，衡諸該身分證自遺失後亦無被冒用之情事
    ，亦足認被告無占為己有而使用之意，另外被告持有告訴人遺失之身分證，在社
    會一般生活經驗上，合理之原因非一，不能僅因其未能交代來源而任意推定，致
    違刑事訴訟發見真實之原則。此外，復查無其他證據足認被告有將丙○○身分證
    占為己用之行為，揆諸首開說明，自應諭知無罪。
  (四)偽造私文書部分：被告堅決否認有持汪正祥之身分證，並以偽刻之印章向中華電
    信公司申請使用（０七）0000000號電話等情，經原審法院函查中華電信
    公司0000000號市內電話過戶申請過程，得知該電話原係電話號碼000
    0000號過戶，原用戶姓名為周登樂，其後過戶登記為汪正祥，電話號碼改為
    0000000號，而申辦代理人為張秀欣，此有中華電信股份有限公司台灣南
    區電信分公司南高雄營運處函及附件附於原審卷第一一五頁至一一七頁可稽，由
    上開函件可知被告與申請（０七）0000000號電話，無從證明有何關連，
    尚不得以被告警訊中供述「阿發」有提供上開電話供其使用即認被告有冒用汪正
    祥之身分證，並使用偽刻印章之偽造文書犯行，此外，復查無其他證據足認被告
    有公訴人所指偽造文書之犯行，揆諸首開說明，自應諭知無罪。
  (五)偽造有價證券部分：訊據被告堅決否認有偽造謝登財等人之支票，辯稱係「阿發
    」交付，並告知皆有經過發票人同意開立且都蓋好發票人之印章等語。經原審法
    院函查謝登財、林永芳、陳健雄、游明達、王鎮清、陳月春、黃春嚴等人之支票
    開戶留存之印鑑卡與扣案之支票發票人之印文相比對，均相吻合，此有謝登財、
    林永芳、陳健雄、吳家華、游明達、王鎮清、陳月春、黃春嚴之支票開戶印鑑留
    存卡數紙附於原審卷足憑。上開扣案如附表所示之支票四十二紙，經本院向第一
    商業銀行東高雄分行、中國農民銀行岡山分行、臺灣土地銀行苓雅分行、大安商
    業銀行台南分行、中國信託商業銀行西台南分行、華南商業銀行南都分行、台南
    市第六信用合作社、第一商業銀行五甲分行、新竹國際商業銀行（即原先之新竹
    區中小企業銀行）楊梅分行、中國農民銀行斗六分行、中興商業銀行台南分行、
    臺灣銀行岡山分行、臺灣中小企業銀行南嘉義分行等函查結果，除附表編號、
    之新竹區中小企業銀行支票上林清潭印文與該行存檔印鑑不相符外（詳後述）
    ，各該銀行支票上所蓋發票人印文皆與該行留存印鑑相符，顯皆係真正。又經本
    院向上開銀行函查各該支票帳戶是否曾申報支票遺失，上開銀行亦皆回函稱並無
    支票遺失情事，此有各該銀行回函附於本院卷足稽。另證人謝登財於原審證述因
    欠錢故以開立支票帳戶，提領空白支票供人使用作為抵債，沒有寫金額，但有簽
    名蓋章等語（原審卷第一八二頁），另證人王鎮清於偵訊中亦供述扣案之支票係
    因生意失敗，空白的給人家，支票上印章是本人的等語（偵查卷第四十頁反面）
    ，足認謝登財、王鎮清確係蓋好發票人印章而交付他人使用，而依證人謝登財、
    王鎮清二人之證述亦可知此等發票人確有概括授權填具票面金額，而一般俗稱「
    人頭票」或「芭樂票」，除由他人冒用本人名義開戶，於領票後以價販賣圖利者
    外，亦有本人自行開戶領取票後，以低價出售得利者，此種情形，發票人雖預期
    使該票於到期日不獲兌現，但其事先於票據上蓋用發票人印章，就票面金額則授
    權買受票據之人任意填寫，則此究與未經授權擅自偽造者有別，仍殊難論以偽造
    之責（參照八十六年度台上字第四八三０號判決），易言之，被告填寫票面金額
    之行為，仍與偽造有價證券之構成要件有間，而證人林永芳雖於原審調查時證述
    扣案之支票係遭竊，而失竊時支票亦未蓋章，然扣案之支票經比對林永芳之支票
    開戶留存印鑑均吻合，且林永芳支票往來紀錄，亦未見其有支票掛失之紀錄，此
    有林永芳台南第六信用合作社印鑑留存卡及支票往來紀錄附於原審卷足憑，若非
    林永芳本人將支票留存之印章蓋用於扣案之支票上，他人焉知其於銀行留存之印
    章是何形式並偽刻，足認證人林永芳之證詞有瑕疵，不足採信，另扣案之支票發
    票人為林清潭部分，因林清潭事後復為更換印鑑留存，故與扣案支票之發票人印
    文未合，但仍與林清潭支票開戶申請書上留存之印鑑相符，此有林清潭新竹區中
    小企業銀行印鑑留存卡及支票存款開戶申請書各一紙附於原審卷可稽，故亦難認
    被告有何偽刻印章及偽造有價證券之犯行。此外，本院復查無其他證據足認被告
    有公訴人所指偽造有價證券及偽刻印章之犯行，揆諸首開說明，自應諭知無罪。
四、原審就上開部分認不能証明被告犯罪而為無罪諭知，核無不合，檢察官上訴意旨
    指摘原判決此部分諭知無罪不當，尚非有理由，該部分上訴應予駁回。
據上論斷，應依刑事訴訟法第三百六十九條第一項前段、第三百六十四條、第二百九
十九條第一項前段、第三百六十八條、第三百條、刑法第三百三十九條第一項、第三
十條第二項、第五十六條、第十九條第二項、第三十八條第一項第二款、罰金罰鍰提
高標準條例第一條前段，判決如主文。
本案經檢察官鄭文貴到庭執行職務。
中    華    民    國      九十      年       十       月      十六      日
                              臺灣高等法院高雄分院刑事第五庭
                                  審判長法官  吳水木
                                        法官  趙文淵
                                        法官  洪慶鐘
右正本證明與原本無異。
常業重利、偽造私文書、偽造有價證券部分如不服本判決，應於判決送達後十日內向
本院提出上訴狀，其未述理由者並應於提出上訴狀後十日內向本院補提理由書（應
附繕本)。
詐欺、竊盜、侵占遺失物部分不得上訴。
                                      書記官  陳金卿
中    華    民    國      九十      年       十       月       十七     日
附錄：本判決論罪科刑法條
刑法第三百三十九條第一項、第二項：
意圖為自己或第三人不法之所有，以詐術使人將本人或第三人之物交付者，處五年以
下有期徒刑、拘役或科或併科一千元以下罰金。
以前項方法得財產上不法之利益或使第三人得之者，亦同。
附表：
   ┌───┬─────────┬───────┬─────┬─────┐
   │ 編號 │  銀行名稱        │  支票號碼    │  發票人  │   備註   │
   ├───┼─────────┼───────┼─────┼─────┤
   │ １   │  第一銀行        │  MB0000000   │謝登財    │已填寫金額│
   │      │  東高雄分行      │              │          │三十萬元，│
   │      │                  │              │          │發票日八十│
   │      │                  │              │          │七年四月五│
   │      │                  │              │          │日        │
   ├───┼─────────┼───────┼─────┼─────┤
   │ ２   │  台灣土地銀行    │  CSA0000000  │翔轟企業有│已填寫金額│
   │      │  苓雅分行        │              │限公司    │二十萬元  │
   │      │                  │              │許金香    │發票日八十│
   │      │                  │              │          │四年八月二│
   │      │                  │              │          │十八日    │
   ├───┼─────────┼───────┼─────┼─────┤
   │ ３   │  台灣土地銀行    │  CSA0000000  │翔轟企業有│已填寫金額│
   │      │  苓雅分行        │              │限公司    │一十二萬元│
   │      │                  │              │許金香    │發票日八十│
   │      │                  │              │          │四年八月二│
   │      │                  │              │          │十八日    │
   ├───┼─────────┼───────┼─────┼─────┤
   │ ４   │  台灣土地銀行    │  CSA0000000  │翔轟企業有│已填寫金額│
   │      │  苓雅分行        │              │限公司    │一十一萬元│
   │      │                  │              │許金香    │發票日八十│
   │      │                  │              │          │四年八月二│
   │      │                  │              │          │十八日    │
   ├───┼─────────┼───────┼─────┼─────┤
   │ ５   │  台南市第六      │  0000000     │          │          │
   │      │  信用合作社      │              │林永芳    │          │
   │      │  大興分社        │              │          │          │
   ├───┼─────────┼───────┼─────┼─────┤
   │ ６   │  大安商業銀行    │  AK0000000   │陳健雄    │          │
   │      │  台南分行        │              │          │          │
   ├───┼─────────┼───────┼─────┼─────┤
   │ ７   │  大安商業銀行    │  AK0000000   │陳健雄    │          │
   │      │  台南分行        │              │          │          │
   ├───┼─────────┼───────┼─────┼─────┤
   │ ８   │  大安商業銀行    │  AK0000000   │陳健雄    │          │
   │      │  台南分行        │            │          │          │
   ├───┼─────────┼───────┼─────┼─────┤
   │ ９   │ 中興商業銀行     │  GU0000000   │董娘企業行│          │
   │      │ 台南分行         │              │董秀英    │          │
   ├───┼─────────┼───────┼─────┼─────┤
   │ １０   │ 中興商業銀行     │  GU0000000   │董娘企業行│          │
   │      │ 台南分行         │              │董秀英    │          │
   ├───┼─────────┼───────┼─────┼─────┤
   │    │ 中興商業銀行     │  GU0000000   │董娘企業行│          │
   │      │ 台南分行         │              │董秀英    │          │
   ├───┼─────────┼───────┼─────┼─────┤
   │    │ 第一商業銀行     │  HB0000000   │游明達    │          │
   │      │ 南高雄分行       │              │          │          │
   │      │ 籬子內辦事處     │              │          │          │
   ├───┼─────────┼───────┼─────┼─────┤
   │    │ 第一商業銀行     │  HB0000000   │游明達    │          │
   │      │ 南高雄分行       │              │          │          │
   │      │ 籬子內辦事處     │              │          │          │
   ├───┼─────────┼───────┼─────┼─────┤
   │    │ 第一商業銀行     │  HB0000000   │游明達    │          │
   │      │ 南高雄分行       │              │          │          │
   │      │ 籬子內辦事處     │              │          │          │
   ├───┼─────────┼───────┼─────┼─────┤
   │    │ 新竹區中小       │  0000000     │林清潭    │          │
   │      │ 企業銀行         │              │          │          │
   │      │ 楊梅分行         │              │          │          │
   ├───┼─────────┼───────┼─────┼─────┤
   │    │ 新竹區中小       │  0000000     │林清潭 │          │
   │      │ 企業銀行         │              │          │          │
   │      │ 楊梅分行         │              │          │          │
   ├───┼─────────┼───────┼─────┼─────┤
   │    │ 中國信託商業     │  BQ0000000   │陳健雄    │          │
   │      │ 銀行西台南分行   │              │          │          │
   ├───┼─────────┼───────┼─────┼─────┤
   │    │ 華南商業銀行     │  FB0000000   │吳家華    │          │
   │      │ 南都分行         │              │          │          │
   ├───┼─────────┼───────┼─────┼─────┤
   │    │ 華南商業銀行     │  FB0000000   │吳家華    │          │
   ├───┼─────────┼───────┼─────┼─────┤
   │    │ 華南商業銀行     │  FB0000000   │吳家華    │          │
   │      │ 南都分行         │              │          │          │
   ├───┼─────────┼───────┼─────┼─────┤
   │    │ 台灣銀行         │  AK0000000   │王鎮清    │          │
   │      │ 岡山分行         │              │          │          │
   ├───┼─────────┼───────┼─────┼─────┤
   │    │ 台灣銀行         │  AK0000000   │王鎮清    │          │
   │      │ 岡山分行         │              │          │          │
   ├───┼─────────┼───────┼─────┼─────┤
   │    │ 台灣銀行         │  AK0000000   │王鎮清    │          │
   │      │ 岡山分行         │              │          │          │
   ├───┼─────────┼───────┼─────┼─────┤
   │    │ 台灣銀行         │  AK0000000   │王鎮清    │          │
   │      │ 岡山分行         │              │          │          │
   ├───┼─────────┼───────┼─────┼─────┤
   │    │ 台灣銀行         │  AK0000000   │王鎮清    │          │
   │     │ 岡山分行         │              │          │          │
   ├───┼─────────┼───────┼─────┼─────┤
   │    │ 台灣銀行         │  AK0000000   │王鎮清    │          │
   │      │ 岡山分行         │              │          │          │
   ├───┼─────────┼───────┼─────┼─────┤
   │    │ 台灣銀行         │   AK0000000  │王鎮清    │          │
   │      │ 岡山分行         │              │          │          │
   ├───┼─────────┼───────┼─────┼─────┤
   │    │ 台灣銀行         │   AK0000000  │王鎮清    │          │
   │      │ 岡山分行         │              │          │          │
   ├───┼─────────┼───────┼─────┼─────┤
   │    │ 台灣銀行         │  AK0000000   │王鎮清    │          │
   │      │ 岡山分行         │              │          │          │
   ├───┼─────────┼───────┼─────┼─────┤
   │    │ 台灣銀行         │  AK0000000   │王鎮清    │          │
   │      │ 岡山分行         │              │          │          │
   ├───┼─────────┼───────┼─────┼─────┤
   │    │ 中國農民銀行     │  FAZ0000000  │陳月春    │          │
   │      │ 斗六分行         │              │          │          │
   ├───┼─────────┼───────┼─────┼─────┤
   │    │ 中國農民銀行     │  FAZ0000000  │陳月春    │          │
   │      │ 斗六分行         │              │          │          │
   ├───┼─────────┼───────┼─────┼─────┤
   │    │ 中國農民銀行     │  FAZ0000000  │陳月春    │          │
   │      │ 斗六分行         │              │          │          │
   ├───┼─────────┼───────┼─────┼─────┤
   │    │ 中國農民銀行     │  FAZ0000000  │陳月春    │          │
   │      │ 斗六分行  │              │          │          │
   ├───┼─────────┼───────┼─────┼─────┤
   │    │ 中國農民銀行     │  FAZ0000000  │陳月春    │          │
   │      │ 斗六分行         │              │          │          │
   ├───┼─────────┼───────┼─────┼─────┤
   │    │ 中國農民銀行     │  FAZ0000000  │陳月春    │          │
   │      │ 斗六分行         │              │          │          │
   ├───┼─────────┼───────┼─────┼─────┤
   │    │ 台灣中小企業     │  AR0000000   │黃春嚴    │          │
   │      │ 銀行南嘉義分行   │              │          │          │
   ├───┼─────────┼───────┼─────┼─────┤
   │    │ 台灣中小企業     │  AR0000000   │黃春嚴    │          │
   │      │ 銀行南嘉義分行   │              │          │          │
   ├───┼─────────┼───────┼─────┼─────┤
│    │ 台灣中小企業     │  AR0000000   │黃春嚴    │          │
   │      │ 銀行南嘉義分行   │              │          │          │
   ├───┼─────────┼───────┼─────┼─────┤
   │    │ 台灣中小企業     │  AR0000000   │黃春嚴    │          │
   │      │ 銀行南嘉義分行   │              │          │          │
   ├───┼─────────┼───────┼─────┼─────┤
   │    │ 中國農民銀行     │  FAZ0000000  │王鎮清    │          │
   │      │ 岡山分行         │              │          │          │
   ├───┼─────────┼───────┼─────┼─────┤
   │    │ 中國農民銀行     │  FAZ0000000  │王鎮清    │          │
   │      │ 岡山分行         │              │          │          │
   └───┴─────────┴───────┴─────┴─────┘
                                                                        Ｋ


司法院資訊處製作；財團法人民間司法改革基金會備份。
